【裁判字號】    94,訴,685
【裁判日期】    950329
【裁判案由】    分割共有物
【裁判全文】
臺灣彰化地方法院民事判決               94年度訴字第685號
    原      告  丙○○
                            巷.
    訴訟代理人  林偉超律師
    複代理人    甲○○
    被      告  乙○○
上列當事人間請求分割共有物事件，本院於民國九十五年三月十
五日言詞辯論終結，判決如下：
    主      文
兩造共有坐落彰化縣溪湖鎮○○段第五三三地號土地（地目田、
面積二四二五平方公尺）之分割方法：如附圖甲案所示編號Ａ部
分面積一五三四．七七平方公尺，分歸原告取得；編號Ｂ部分面
積八九０．二三平方公尺，分歸被告取得。
訴訟費用由兩造按原應有部分比例負擔。
    事實及理由
一、本件原告起訴主張坐落彰化縣溪湖鎮○○段第五三三地號土
    地（地目田、面積二四二五平方公尺，以下簡稱系爭土地）
    為兩造所共有，應有部分原告為二七二四分之一七二四、被
    告為二七二四分之一０００。兩造間就系爭土地並未訂有不
    分割之特約，亦無因物之使用目的而有不能分割之情形，原
    告曾請求被告協議分割，迄今無法達成協議，爰依民法第八
    百二十三條規定訴請依附圖甲案所示方案（即彰化縣溪湖地
    政事務所收件日期九十四年十一月廿三日溪地二字第一六０
    ０號號複丈成果圖）裁判分割系爭土地。（二）對被告抗辯
    之陳述：否認二造間曾有土地使用範圍之約定，亦未劃定界
    線，目前系爭土地上之田埂亦非原告所建等語，並：請判如
    主文所示。
二、被告則同意分割系爭土地，但不同意原告提出之分割方案，
    並抗辯稱：被告於系爭土地之應有部分（被告誤載為系爭土
    地）係原告於民國（下同）四十七年間出售予訴外人謝四正
    ，並由被告先父陳振盾於五十五年間向謝四正買賣取得，旋
    於七十三年間贈與被告，被告父子依現況耕作已有四十年之
    久，豈能容許原告今日再為不同主張，且系爭土地為耕地，
    耕作四十年來均無使用上之問題；況被告於該土地上設有抽
    水設施及水井，原告所提分割方案，已侵損被告之抽水設施
    ，如依原告方案，被告賴以灌溉耕地之抽水設施將無法利用
    ，日後土地將無水可供種植作物，對被告影響甚巨等語，故
    請求依被告所提如附圖乙案（即彰化縣溪湖地政事務所收件
    日期九十四年十一月廿一日溪地二字第一五七七號複丈成果
    圖）分割等語置辯。並聲明：請依法判決。
三、得心證之理由：
    (一)按各共有人，得隨時請求分割共有物。共有物之分割方
        法，不能協議決定者，法院得因任何共有人之聲請，命
        以原物分配於各共有人。民法第八百二十三條第一項及
        第八百二十四條第二項分別定有明文。本件原告主張系
        爭土地為兩造所共有，應有部分原告為二七二四分之一
        七二四、被告為二七二四分之一０００，兩造間就系爭
        土地並未訂有不分割之特約，亦未因物之使用目的而有
        不能分割之情形，原告曾商請被告協議分割，均無結果
        之事實，已據其提出土地登記謄本及地籍圖謄本各乙件
        為憑，核屬相符，亦為被告所不爭執，原告此部分之主
        張自堪信為真實。從而原告基於系爭土地共有人之共有
        物分割請求權訴請裁判分割，依首揭法條規定，即無不
        合，應予准許。
    (二)又系爭土地之地目田，南端臨彰化縣溪湖鎮○○路，二
        造目前於系爭土地以田埂為界分別耕作，被告並於土地
        分界田埂處設有抽水設備等情，業經本院會同二造到場
        勘測明確，製有勘驗筆錄附卷可憑，並有被告提出、原
        告亦未予爭執之現場照片可稽，且一致同意毋庸勘測現
        場圖。又系爭土地究應如何分割，始為適當公平，固有
        兩造分別提出如附圖甲、乙案所示之分割方案，其中原
        告提出如附圖甲案所示，係依二造就系爭土地之應有部
        分及臨道路寬度比例分割，並否認二造間就系爭土地有
        何分管協議之情事；被告提出如附圖乙案所示，係以兩
        造間就系爭土地存有分管協議，被告在系爭土地已依分
        管協議沿用數十年，請求依系爭土地使用現況分割。
  （三）按裁判上定共有物之分割分法，法院有審酌共有物各種
        情形，顧及共有人全體利益而自由裁量之權，不受任何
        當事人主張之拘束。次按共有人就共有物訂立分管契約
        ，不過就共有物之管理定暫時之狀態而已，不能據以認
        為共有人嗣後就共有物為分割時，有按分管位置分割之
        合意，故裁判上分割共有物時並非必需完全依分管契約
        以為分割，或受分管契約之限制，而應斟酌土地之經濟
        價值，並求各共有人分得土地之價值相當，便於利用（
        最高法院八十五年台上字第五三號判決意旨參照）。次
        按共有物分管之約定，不以訂立書面為要件，倘共有人
        間實際上劃定使用範圍，對各自占有管領之部分，互相
        容忍，對於他共有人使用、收益，各自占有之土地，未
        予干涉，已歷有年所，即非不得認有默示分管契約之存
        在（最高法院八十三年度台上字第一三七七號判決意旨
        可資參照）。本件原告雖否認有土地分管協議，惟查：
        被告於系爭土地之應有部分係原告於四十七年間出售予
        訴外人謝四正，並由被告先父陳振盾於五十五年間向謝
        四正買賣取得，旋於七十三年間贈與被告乙節，有被告
        提出內容相符之系爭土地舊式及電子土地謄本附卷可憑
        ；而被告抗辯其與父親依現況分界耕作已有三、四十年
        之久等語，除據提出系爭土地空照圖為證，並為原告所
        不爭，揆諸上開說明，足認二造就系爭土地使用確有按
        現狀分管之默示存在。再查，分管契約與協議分割契約
        不同，前者以共有關係繼續存在為前提，後者以消滅共
        有關係為目的，故裁判上分割共有土地時，並非必須完
        全依分管契約以為分割，而應斟酌土地之經濟上價值，
        並求各共有人分得土地之價值相當，利於使用，已如前
        述，本件二造間縱有分管之默示存在，惟被告既未主張
        並舉證二造有按分管界線分割之合意，則本院定系爭土
        地分割方法自不受上開分管協議拘束。從而，本院審酌
        ：二造向來使用土地位置，原告使用位置在系爭土地
        之東側，被告部分則位於西側：各自所有鄰地（原告
        所有鄰地為同段五二九地號土地，被告所有鄰地為同段
        五三九、五四一地號土地）與彼等原先在系爭土地耕作
        位置互相毗鄰，便利整體耕作；原告應有部分比例較
        高，臨馬路較寬方可使二造分得土地之價值相當，亦便
        於利用等情，認系爭土地分割方案應以原告提出如附圖
        甲案所示為適當，爰諭知系爭土地之分割方法如主文第
        一項所示。
四、訴訟費用負擔之依據：民事訴訟法第八十條之一。
中      華      民      國  九十五  年  三  月  廿九  日
                    民事第一庭  法  官  簡燕子
右為正本係照原本作成。
如對本判決上訴，應於判決送達後二十日內向本院提出上訴狀。
中    華    民    國    95    年    3     月    29    日
                                書記官  林嘉賢


司法院資訊處製作；財團法人民間司法改革基金會備份。
